臺灣桃園地方法院刑事判決　　　　　　　94年度簡上字第44號
上　訴　人
即　被　告　乙○○原名邱創熙.
選任辯護人　張清浩律師
上列上訴人因偽造文書案件，不服本院簡易庭93年12月22日93年
度壢簡字第1273號第一審簡易判決（聲請簡易判決處刑案號：92
年度偵字第17008 號），提起上訴，本院管轄之第二審地方法院
合議庭判決如下：
    主  文
原判決撤銷。
乙○○行使偽造私文書，足以生損害於他人，處有期徒刑月，
如易科罰金，以佰元折算壹日，緩刑貳年。卷附契約書壹紙、
聲明書壹紙，均沒收。
    事  實
一、乙○○（原名邱創熙）自民國87年4 月4 日起至同年8 月31
    日止，受僱於桃園縣中壢市○○路90巷225 號甲○○所經營
    之「重運汽車材料行」，之後因故遭甲○○解僱，乙○○因
    認其權益受損，而屢屢前往上處汽車材料行內，欲與甲○○
    、甲○○之夫丙○○（別名陳玟溢）協調善後；期間，甲○○並委請丙○○於87年9 月24日，前往乙○○位於桃園縣平
    鎮市○○路5 號之居處（已搬離），致送乙○○未領之87年
    8 月份薪資，惟遭乙○○拒收，甲○○、乙○○嗣並於87年
    10月9 日，前往桃園縣政府勞資爭議協調會協調，惟均無結
    果。87年10月27日，乙○○復前往「重運汽車材料行」，要
    求甲○○出具離職證明，適甲○○外出不在，丙○○則忙於
    業務，而獨留乙○○一人在材料行辦公室內。詎乙○○因甲○○、丙○○屢次拒絕其要求，又曾在材料行內任職，知悉
    「重運汽車材料行」之統一編號章平日均放置於辦公桌上，
    一時異想天開，竟認為有機可乘，而基於行使偽造私文書之
    犯意，於上開時間、地點，趁甲○○不在，丙○○則忙於業
    務，無暇他顧之際，持置放在辦公桌上之「重運汽車材料行
    」統一編號章，隨意盜蓋於2 張空白紙上，藉詞離開返家後
    ，於當日稍後時間，在其位於桃園縣平鎮市○○路5 號之住
    處，自行在上開蓋有「重運汽車材料行」統一編號章印文之
    1 張空白紙上，書寫「茲因雇主陳玟溢至勞工邱創熙家中拜
    訪，就職災事件依仁義道義秉公處理在此證實邱創熙於87
    年6 月9 日早上於公司處理貨物搬運時確實有目睹邱創熙當
    場搬貨時當場致腰劇痛‧‧‧雇主為盡照顧員工之責，准予
    邱員於87年9 月1 日起至醫院醫療與在家療養，速請勞委會
    職災審定，如屬職災確定，准予邱員依勞基法職災相關條文
    辦理，且溯及既往，邱員職災審定期間未上班之工資問題，
    雇主聲明審定期間或許漫長，言明最高平均5 個月給付邱員
    壹拾參萬元整，僱傭關係仍存在，但雇主在此聲明邱員病癒
    後應立即回公司上班，不得有虛假有誤，否則邱員之前領之
    壹拾萬元連本帶利息全數賠償給雇主，不得有異議‧‧‧
    以上各事項雇主陳玟溢先生言明由其全權負責，為表示雙方
    同意與了解內容，證明在自由意思下所為，雇主聲明在此蓋
    用公司之汽車材料行之章與簽名、私章在法律上生同等效力
    ，爾後雙方不得有異議」等語，並配合上開丙○○前往致送
    工資之時間，而倒填日期為87年9 月24日。乙○○復慮及前
    開契約書上僅蓋用統一編號章，與常情有違，遂又接續在餘
    下1 張蓋有重運汽車材料行統一編號章印文之空白紙上，書
    寫「雇主陳玟溢先生在此聲明蓋公司之重運汽車材料行之印
    章與簽名、蓋私章一樣有效，法律上生同等效力，中華民國
    87年9 月24日」等語，作為上開契約書之附件聲明書，以增
    加其可信度，而以丙○○、重運汽車材料行之名，偽造上開
    契約書及其附件聲明書之私文書。完成後，乙○○隨即於87
    年11月19日，以上開偽造之契約書、附件聲明書為證，向本
    院民事庭訴請確認其與「重運汽車材料行」之僱傭關係存在
    ，予以行使，經本院民事庭分案為87年度壢調字第932 號民
    事案件審理（嗣後改分為89年度勞訴字第15號，經上訴後由
    臺灣高等法院以92年度勞上字第34號判決駁回乙○○之訴，
    再由最高法院以94年度台上字第501 號判決駁回乙○○之上
    訴而確定），而足以生損害於重運汽車材料行（即甲○○）
    、丙○○。嗣於88年間，甲○○因上開民事案件涉訟，經閱
    卷後始發覺上情。
二、案經甲○○訴由桃園縣警察局平鎮分局移送臺灣桃園地方法
    院檢察署檢察官偵查後，聲請以簡易判決處刑。
    理  由
一、訊據被告乙○○固坦承以丙○○名義填寫上揭契約書及其附
    件聲明書，嗣後並持該契約書、聲明書，向本院民事庭訴請
    確認其與「重運汽車材料行」間僱傭關係存在之事實，惟矢
    口否認有何行使偽造私文書之犯行，辯稱：契約書（含聲明
    書）是丙○○於87年9 月24日到我平鎮市○○路的家中，和
    我協調我被解僱的事情，他和我和解，但不願意寫契約書，
    所以就由我寫，由丙○○蓋「重運汽車材料行」之統一編號
    章，因為丙○○說蓋章就有效，沒必要簽名，所以沒有要他
    簽名、蓋章，之後在縣政府協調時，我忘記帶契約書，但有
    跟處理的人說有這件事，但他沒有紀錄。87年8 月31日被解
    僱後，我只再去過店裡2 次，1 次是在87年9 月1 日，那次
    我有進去公司，約1 、2 個月後，我有再去1 次，那次丙○○、甲○○都在，我也沒有進去公司云云。經查：
（一）被告自87年4 月4 日起至同年8 月31日止，受僱於桃園縣
      中壢市○○路90巷225 號甲○○所經營之「重運汽車材料
      行」，之後因故遭甲○○解僱，致生爭執，被告與甲○○
      並曾為此於87年10月9 日，前往桃園縣政府勞資爭議協調
      會協調，惟並無結果。其後，被告乃於87年11月19日，以
      本件契約書及其附件聲明書為證，向本院民事庭訴請確認
      其與「重運汽車材料行」之僱傭關係存在，經本院民事庭
      分案為87年度壢調字第932 號民事案件審理（嗣後改分為
      89年度勞訴字第15號）等事實，業經被告自承屬實，並有
      上開契約書及其附件聲明書附卷可稽（原審卷第14頁、第
      15頁），復經本院調取本院89年度勞訴字第15號案卷核閱
      無誤。
（二）被告辯稱：契約書上的統一編號章是「重運汽車材料行」
      的章，伊無偽造等語，雖該統一編號章已經遺失（見丙○○本院94年5 月4 日筆錄），惟本院將契約書及其附件聲
      明書連同丙○○留存，其上預蓋有該統一編號章印文之收
      據，送請法務部調查局鑑定結果，認二者印文大致重疊吻
      合，且有若干相似之紋線特徵，確有出自同一枚印章之可
      能性，有該局94年8 月3 日調科貳字第09400351790 號鑑
      定通知書附於本院卷可稽，參酌證人丙○○亦陳稱：「我
      無法判斷契約書上的印文是否真正」等語（本院94年5 月
      4 日筆錄），應足認被告此部分所辯屬實，可以採信。公
      訴人指稱：被告偽造「重運汽車材料行」之統一編號章部
      分，並不足採。
（三）再查，證人丙○○於原審審理時證稱：「這份切結書（按
      ：即契約書）不是我蓋章戳的」、「9 月24日我是去乙○○家中送薪水，當時他太太在家，表示要她先生回來處理
      ，後來乙○○回家，他認為他罹患的鼻竇炎也屬於職業災
      害，公司要補償，我們認為不是，雙方沒有共識，我就把
      薪水帶回來」等語（原審卷第24頁、第27頁），在本院審
      理時證稱：「材料行對外有公司的方章『重運汽車材料行
      』，以及負責人『甲○○』，就是所謂的大小章，是專門
      對外代表公司訂約，金融機構開戶、存、提款用，另外，
      因為我們是行號，所以不用統一發票，對客戶是用收據，
      我們有刻一個橢圓的統一編號章，平常放在桌上方便員工
      收取信件用，要蓋收據時，由負責人蓋橢圓形之統一編號
      章及他的私章在收據上，負責人的私章由甲○○自己保管
      」、「87年8 月31日解僱被告後，他來過三次。‧‧‧87
      年9 月1 日上班時間，乙○○來要求我們開立解僱理由，
      他當時留在辦公室約20分鐘左右，我當時也在，甲○○也
      在，有無開解僱理由，我並不清楚。87年10月27日上班時
      間他來店裡，要求開立離職證明，當時甲○○不在，乙○○有在那裡等，當時辦公室只有我跟乙○○二人在，我有
      時候會離開座位去拿材料，所以乙○○有單獨一人留在辦
      公室的時間，他在辦公室停留，因為時間過很久，但我記
      得至少有半小時到1 小時，他確實有單獨一個人留在辦公
      室。87年11月5 日他在上班時間來，要領薪水當時甲○○
      不在，他在門口，知道甲○○不在，就離開了」等語，嗣
      經辯護人質以：「10月27日你去拿材料，花多久時間」時
      ，答稱：「好幾次，每次大概一、二分鐘」，辯護人再質
      以：「乙○○當時位置在哪裡」，答稱：「他坐在平日上
      班的位置，他的位置前面就有打印台及統一編號章」等語
      （本院94年5 月4 日筆錄）。細繹丙○○所述，既否認與
      被告簽署本件契約書，自有默指該契約書係被告偽造之意
      。且與丙○○前述：伊於87年9 月24日前往被告家中致送
      薪水，並未與被告簽署契約書等語，並與證人甲○○於原
      審審理中證稱：「我沒有跟乙○○簽這份切結書，也沒有
      請我先生丙○○跟被告簽這份切結書，87年9 月24日，我
      是請丙○○去送薪水給乙○○」等情均相符（原審卷第27
      頁）。再者，被告既曾於87年10月27日前來材料行，且曾
      單獨在辦公室內逗留，該統一編號章又適在被告伸手可及
      之處，而持章在空白紙上蓋用印文，所需時間甚短，參以
      在此之前之87年10月9 日，甲○○已經與被告在桃園縣政
      府勞資爭議協調會協調未果，則被告確有動機及機會，於
      當日趁丙○○忙於業務，無暇他顧之際，在材料行內盜蓋
      上開統一編號章，是則，丙○○之指述，並非不可能。不
      僅如此，比較卷附契約書及其附件聲明書、被告94年3 月
      16日聲請狀（附於本院卷）結果，3 份文書雖均為被告書
      寫，惟契約書之字體甚小，幾僅有聲明書及聲請狀上被告
      正常字跡之四分之一，顯有異常，參以契約書之字數約達
      4 、5 百字，字數甚多，雖結尾處適蓋有「重運汽車材料
      行」之統一編號章印文，然全文僅佔紙張之半，尚餘一半
      空白，似係為配合印文所在，所勉強拼湊而成。此對照其
      附件聲明書上被告之正常字體較契約書上字體約有4 倍之
      大，顯係因聲明書上字數不多（約70餘字），無庸湊合印
      文位置所致，益臻明顯。綜上，應足認本件契約書及其附
      件聲明書，均係被告於87年10月27日，趁前往重運汽車材
      料行之便，覷隙在空白紙上盜蓋重運汽車材料行之統一編
      號章後，再補填相關內文，而偽造上開契約書、聲明書。
（四）被告雖辯稱：契約書、聲明書是丙○○於87年9 月24日到
      我平鎮市○○路的家中，和我協調我被解雇的事情，他和
      我和解，但不願意寫契約書，所以就由我寫，由丙○○蓋
      重運汽車材料行之統一編號章，因為丙○○說蓋章就有效
      ，沒必要簽名，所以沒有要他簽名、蓋章，之後在縣政府
      協調時，我忘記帶契約書，但有跟處理的人說有這件事，
      但他沒有紀錄。87年8 月31日被解雇後，我只再去過店裡
      2 次，1 次是在87年9 月1 日，那次我有進去公司，約1
      、2 個月後，我有再去1 次，那次丙○○、甲○○都在，
      我也沒有進去公司云云，惟與前揭事證不符，且查：本
      件契約書內容係就被告於工作期間因搬運貨物所致腰疾是
      否合於職業災害，被告於審定所受腰傷是否屬於職業災害
      而在家修養期間，甲○○仍應給付工資，雙方勞僱關係依
      然存續等重大事項所為之約定，屬對於重大勞資糾紛所達
      成之協議，則為求慎重以保雙方權義，自應有雙方簽名蓋
      章。且「重運汽車材料行」對外係使用其方章及甲○○之
      個人私章，即所謂之大、小章，此經丙○○陳明如前，則
      如被告所辯屬實，丙○○於87年9 月24日係自始準備前來
      與其和解，衡情，丙○○理當攜帶公司大、小章前來，方
      符事理。然本件契約書上不僅未記載雙方當事人之姓名，
      亦欠缺當事人雙方之簽名蓋章，甚者資方部分僅蓋用重運
      汽車材料行用以收取信件、開立收據之統一編號章，實有
      悖常情。且如丙○○有意前來與被告和解，則衡情，丙○○當無拒絕在契約書上簽名之理，更無須大費周章，於
      契約書外，再添一份聲明書聲明蓋用統一編號章之法律效
      力，等同如簽名之必要。不僅如此，被告與甲○○曾於
      87年10月9 日出席桃園縣政府勞資爭議協議會，惟無結果
      一節，已如前述，而證人即勞資爭議協調會主席兼紀錄劉
      仲茹就當日調解經過，於檢察官偵查中證稱：協調經過，
      有何陳述均會紀錄，若有來開會，即表示未和解等語（93
      年度偵字第17008 號卷第31頁，劉仲茹筆錄，業經被告同
      意引用為證據），然該次協調會上並未見甲○○與被告達
      成任何協議，且被告亦始終未提及雙方先前已經於87年9
      月24日，已達成協議並簽立前開契約書之事，此有87年10
      月9 日臺灣省桃園縣政府處理勞資爭議協調會會議紀錄影
      本1 份在卷足憑（92年度發查字第249 號卷第7 頁）。以
      此論之，若丙○○於87年9 月24日即已簽署本件契約書予
      被告，則被告與甲○○實無再出席該次協調會之必要。又
      縱然出席協調會，且被告忘記攜帶本件契約書，然以甲○○在協調會上拒絕與被告協議之情況，被告亦應會主張丙○○已簽署契約書，藉以要求甲○○同意協議之理。若被
      告果真在該次協調會上，有向劉仲茹提及丙○○已簽署契
      約書之事，則以該契約書內容，足以左右本件勞資爭議結
      果之重要性而言，劉仲茹亦絕無不加以紀錄，或以此質問
      甲○○之理。足見被告所辯：本件契約書及聲明書為真正
      ，且其內容在協調會中有主張云云，洵不足採。
（五）辯護人雖辯稱略以：卷附勞資爭議協調會會議紀錄協調
      內容記載有「另職業傷害認定部分，勞方表示已請勞委會
      認定，俟認定結果如係職業傷害，請資方依法辦理」，與
      契約書之內容相符；丙○○之指述，不過為其個人臆測
      ，不足證明被告確有盜蓋之行為云云。惟查：上開協調
      內容紀錄，僅足認定被告在當日協調時，確有向主席劉仲
      茹表示：已經請勞委會認定其所受傷害，是否為職業災害
      等語，實無法憑此認定被告有一併主張契約書內容之事，
      甚為明顯。且綜合劉仲茹之證詞、相關紀錄，並佐以一般
      情理，均與被告所辯不符，已如前項理由所述。是故，辯
      護人徒以上揭會議紀錄，部分與契約書其中一小部分內容
      相近，即遽以推論被告所辯：契約書是丙○○蓋印的云云
      為屬實，尚難採取。丙○○係依若非偽造或盜蓋，何以
      有該印文之合理判斷，而為指述，本院並綜合相關事證，
      始據以認定被告犯罪，非僅僅以丙○○之指述為據，已如
      前述。故辯護人此部分所辯，亦無可取。
（六）至辯護人另辯稱：被告自86年6 月23日經鑑定患有中度精
      神病，領有身心殘障手冊，且88年12月14日仍被長庚紀念
      醫院診斷患有精神分裂症，是其行為時之87年間，應處於
      精神障礙或其他心智缺陷之情形，致其辨識行為違法或依
      其辨識而行為之能力，顯著減低之狀態，縱認有罪，仍應
      依刑法第19條第2 項減輕其刑云云，並提出被告之中華民
      國殘障手冊為證，且請求鑑定被告之精神狀況。惟按，刑
      法上之心神喪失或精神耗弱，應依行為時精神障礙之程度
      而定，如行為時之精神狀態，對於外界事務全然缺乏知覺
      理會及判斷作用，而無自由決定意思之能力者，為心神喪
      失，如此項能力並非完全喪失，僅較普通人之平均程度顯
      然減退者，則為精神耗弱，其意義與醫學上之精神分裂症
      並不盡然相同，是故，該殘障手冊尚不足採為有利被告之
      認定。且被告於87年間受僱於甲○○，仍能執行其職務，
      於解僱後，更為自身權益向甲○○爭取、理論，進而參加
      調解程序，提起民事訴訟並出庭表示意見，甚且能自行撰
      寫內容繁複之契約書及其附件聲明書，顯見被告於行為時
      ，對於外界事物之判斷能力，並無喪失或較普通人平均程
      度顯然減退之情形，亦即其行為時之精神狀況，並未有刑
      法上心神喪失或精神耗弱之情形，亦核無鑑定被告精神狀
      況之必要，併予敘明。
（七）被告偽造契約書及其附件聲明書，有使丙○○、重運汽車
      材料行（即甲○○）因此遭誤認就解雇被告及相關勞資爭
      議，已經與被告達成協議，應按該契約書行事之可能，自
      足生損害於丙○○、甲○○，甚為明顯。
（八）綜上所述，本件事證明確，被告所辯無非卸責之詞，不足
      採信，其犯行堪以認定，應依法論科。
二、按被告雖以丙○○之名，偽造契約書及聲明書2 份文件，惟
    聲明書之內容，僅在宣示於契約書上蓋用統一編號章之效力
    ，等如丙○○本人之簽名、蓋章，本身無獨立內容，係契約
    書之附件，應僅認定為1 份文書，即為已足。次查，被告行
    為後，刑法第41條第1 項業於90年1 月4 日修正，將原犯最
    重本刑為3 年以下有期徒刑以下之刑之罪，而受6 月以下有
    期徒刑或拘役之宣告，因身體、教育、職業或家庭之關係，
    執行顯有困難者，得以1 元以上3 元以下折算1 日，易科罰
    金之規定，修正為「犯最重本刑為5 年以下有期徒刑以下之
    刑之罪，而受6 個月以下有期徒刑或拘役之宣告，因身體、
    教育、職業、家庭之關係或其他正當事由，執行顯有困難者
    ，得以1 元以上3 元以下折算1 日，易科罰金」，並於90年
    1 月10日由總統公布施行，於同年1 月12日生效。經依新舊
    法比較結果，以新法對被告較為有利，應依刑法第2 條第1
    項前段規定，適用修正後之法律。核被告乙○○所為，係犯
    刑法第216 條、第210 條之行使偽造私文書罪。其盜蓋印章
    ，為偽造私文書之部份行為，偽造私文書後持以行使，偽造
    之低度行為為行使之高度行為所吸收，均不另論罪。被告1
    次接續偽造2 紙屬同一人格之私文書，為單純一罪。原審認
    被告事證明確，予以論罪科刑，雖非無見，惟誤認被告係以
    偽造「重運汽車材料行」之統一編號章為手段，進而偽造上
    開契約書及聲明書，尚有未洽，被告以其未偽造該編號章為
    由，提起上訴，即有理由，且原審就易科罰金部分，漏未比
    較新舊法之適用，亦有未洽。原判決既有上開可議之處，自
    應由本院予以撤銷改判。爰審酌被告遭甲○○解職，縱有不
    平，亦應循正常管道處理，殊無以不法手段偽造丙○○名義
    之文書，以求解決之理，其犯罪動機、手段，並無可取，丙○○、甲○○因此可能在相關之勞資爭議中，獲致不利之裁
    判，及被告之犯後態度等一切情狀，量處如主文第二項所示
    之刑，並諭知易科罰金之折算標準，以示懲儆。末查，被告
    此前未曾受有期徒刑以上刑之宣告，有其臺灣高等法院被告
    前案紀錄表1 份存卷可參，念其此次一時失慮，偶罹刑典，
    經此偵審教訓，當能知所警惕，而無再犯之虞，參以被告患
    有精神疾病，有其殘障手冊在卷可考，需接受醫療控制，本
    院因認前開宣告之刑，以暫不執行為適當，爰併諭知緩刑2
    年，以勵自新。卷附契約書及其附件聲明書係被告所有，且
    係供犯罪所用之物，併依刑法第38條第1 項第2 款之規定宣
    告沒收。
據上論斷，應依刑事訴訟法第455 條之1 第3 項、第369 第1 項
前段、第364 條、第299 條第1 項前段，刑法第2 條第1 項前段
、第216 條、第210 條、修正後刑法第41條第1 項前段、第74條
第1 款、第38條第1 項第2 款，罰金罰鍰提高標準條例第2 條，
判決如主文。
本案經檢察官楊挺宏到庭執行職務。
中　　華　　民　　國　　94　　年　　9 　　月　　29  　日
                  刑事第八庭  審判長法　官  曾家貽
                                    法  官  袁雪華
                                    法  官  陳彥宏
以上正本證明與原本無異。
不得上訴。
                                    書記官　翁其良
中　　華　　民　　國　　94　　年　　9 　　月　　29　　日
本案論罪科刑法條：
中華民國刑法第216條
(行使偽造變造或登載不實之文書罪)
行使第二百十條至第二百十五條之文書者，依偽造、變造文書或
登載不實事項或使登載不實事項之規定處斷。
第210條
(偽造變造私文書罪)
偽造、變造私文書，足以生損害於公眾或他人者，處五年以下有
期徒刑。
